最高法院刑事判決　　　　　　　　　　　　　　　八十六年度台上字第五三二九號
　　上訴人　甲○○
右上訴人因貪污案件，不服台灣高等法院中華民國八十六年七月四日第二審更審判決
（八十六年度上更(二)字第一九九號，起訴案號：台灣板橋地方法院檢察署八十三年度
偵字第一三○六五、一七五一七號），提起上訴，本院判決如左：
    主  文
上訴駁回。
    理  由
按刑事訴訟法第三百七十七條規定，上訴於第三審法院，非以判決違背法令為理由，
不得為之。是提起第三審上訴，應以原判決違背法令為理由，係屬法定要件。如果上
訴理由狀並未依據卷內訴訟資料，具體指摘原判決不適用何種法則或如何適用不當，
或所指摘原判決違法情事，顯與法律規定得為第三審上訴理由之違法情形，不相適合
時，均應認其上訴為違背法律上之程式，予以駁回。本件上訴意旨略稱：(一)吳連期所
稱曾在看守所內交付現金予上訴人，絕無可能，上訴人於法務部調查局台北市調查處
之調查筆錄，與事實不符，原審未予究明，自非適法，至於兩次借款五萬元及二萬元
，究係楊希航或周坤讚或他人交付，亦應詳加調查，原審亦未查明，有調查職責未盡
及證據上理由矛盾之違法。(二)上訴人向吳連期借款，自始即無圖得不法利益之犯意，
且上訴人僅係單純借款，並不知該款之來源，原判決竟臆測上訴人明知吳連期房內藏
有現款云云，自有未當，況上訴人之借款行為與監所內禁止人犯持有現金之規定無涉
，該現金既非上訴人代為入，又非上訴人職責檢查發見，與監獄行刑法第七十一條
第二項之規定不同，原判決指稱上訴人收受借款，未依法陳報沒入國庫，圖利吳連期
，於情於法，均有未合，又上開款項，屬吳連期所有，吳連期借與上訴人，既非不法
，自難謂上訴人係使吳連期獲取不法利益，另查監獄行刑法第七十一條第二項之所謂
「經檢查」，係指入監（所）時之例行檢查及入監（所）後，看守所認有必要時所作
之重點檢查，原判決竟據以作為論處上訴人罪刑之依據，自非適法等語。經查原判決
綜合卷內資料，認定上訴人係台灣台北看守所平三舍管理員，負責平三舍收容人犯戒
護管理工作，明知依監獄行刑法及受刑人金錢物品保管辦法規定，嚴禁監、所受刑人
或被告持有現金，如發現受刑人或被告持有現金，應依法陳報並沒入國庫，詎上訴人
明知吳連期於舍房內藏有現款，竟未依法陳報沒入國庫，反於民國（下同）八十二年
六、七月間，向吳連期借款新台幣（下同）五萬元，嗣又於八十三年五、六月間，欲
向吳連期借款七萬元，惟因吳連期身上僅有二萬元，吳連期僅借予二萬元，上訴人均
未依法陳報沒入國庫，圖利吳連期持有該五萬元及二萬元現金並成為合法債務等情，
因而撤銷第一審之不當判決，改判論處上訴人連續依據法令從事公務之人員，對於監
督之事務，直接圖利罪刑，已詳其所憑之證據及認定之理由，並說明上訴人所辯向
吳連期借款五萬元，係陳彥宏在看守所外交付，借款七萬元中之二萬元，是周坤讚交
付，並非吳連期在看守所內交付云云，係事後翻異卸責之詞，不足採取，復按監獄行
刑法第六十九條第一項規定：「受刑人攜帶或由監外送入之財物，經檢查後，由監獄
代為保管」，同法第七十一條第二項規定：「經檢查發現私自持有之財物，由監務委
員會議決議沒入或廢棄之」，而受刑人金錢物品保管辦法第三條亦有「由監外送入受
刑人金錢物品經檢查後，應由收發處代收」，第四條「（前兩條金錢物品）如發現有
監獄行刑法第七十一條情形，應呈報監獄長核辦」之明文。是依監獄行刑法第七十一
條第二項之立法意旨，乃在禁止受刑人私自持有財物，以免因受刑人私自持有財物，
容易滋生弊端，而影響監所管理上之困擾，上訴人擔任台北看守所管理員，負責收容
人犯戒護管理等工作，自應遵循上開規定辦理。至監獄行刑法第七十一條第二項固有
「經檢查」發現私自持有之財物，應如何處理之規定，上訴人之原審辯護人以該「經
檢查」，依監獄行刑法第十二條規定，係指受刑人入監所時之例行檢查及在監所執行
中，監所認為必要時所作之檢查而言，惟查依前所述，基於監所管理上之必要，而禁
止受刑人私自持有財物，因而監所管理員於執行戒護管理時，本即應隨時注意受刑人
是否擅自持有財物，並依法陳報處理，若謂必依上揭條件所為之檢查時發現受刑人私
自持有財物，始得依上開監獄行刑法規定處理，豈非除此之外，得任由受刑人私自持
有財物，縱經管理員於執行戒護管理工作中發現，亦毋庸對之為何處理，豈是監獄行
刑法第七十一條第二項規定之立法意旨，況查監所管理員於執行勤務中發現受刑人私
自持有財物而予以檢查查獲，又豈能謂非「經檢查」發現私自持有財物，且管理員執
行受刑人之戒護管理，本即應隨時注意受刑人是否私自持有監所禁止持有之物，如經
發現而予以檢查，自屬監獄行刑法第七十一條第二項所定之「經檢查」，是無論依監
獄行刑法或受刑人金錢物品保管辦法，均嚴禁監所受刑人或被告持有現金，管理員如
發現受刑人或被告持有現金即應依法陳報並沒入國庫，本件上訴人於發現押被告吳
連期在台北看守所舍房內持有現金，非但不予以檢查陳報，竟藉機向其借用週轉，乃
基於圖利吳連期之概括犯意，先後二次在吳連期舍房探視窗向其借用五萬元及二萬元
，使吳連期放置舍房內之該七萬元不被沒入國庫，成為合法債務，嗣雖已返還，其圖
利吳連期該七萬元不被沒入國庫之犯意及犯行至為明確。就形式上觀察，原判決要無
採證認事違背經驗法則、論理法則或理由矛盾之違背法令情形。上訴意旨置原判決之
明白論斷於不顧，仍執陳詞，否認犯罪，並主張本件僅係單純借款，無圖利自己或吳
連期之犯意云云，對原審採證認事之職權行使及已於判決理由內詳予說明之事項單純
為事實上之爭執，不涉及原判決違背法令之問題，至於又徒憑己見，任意解釋法律而
漫指原判決調查職責未盡及理由矛盾云云，尚不足據以辨認原判決已具備違背法令之
形式，核與前揭得為第三審上訴理由之法定要件不相適合，應認其上訴為違背法律上
之程式，予以駁回。
據上論結，應依刑事訴訟法第三百九十五條前段，判決如主文。
中      華      民      國    八十六    年      九      月      十      日
                              最高法院刑事第四庭
                                  審判長法官  莊  來  成
                                        法官  曾  有  田
                                        法官  王  德  雲
                                        法官  謝  俊  雄
                                        法官  林  永  茂
      右正本證明與原本無異
                                              書  記  官
中      華      民      國    八十六    年      九      月      十七    日
